臺灣高等法院民事判決　　　　　　　　　　　　　　九十三年度上易字第一三一號
　　上　訴　人　甲○○
　　被　上訴人　乙○○
　　訴訟代理人　潘永芳律師
當事人間請求損害賠償等事件，上訴人對於中華民國九十三年一月二日臺灣臺北地方
法院九十一年度訴字第四九一四號第一審判決提起上訴，本院於九十三年七月二十七
日言詞辯論終結，判決如下：
    主      文
上訴駁回。
第二審訴訟費用由上訴人負擔。
    事實及理由
一、被上訴人經合法通知，未於言詞辯論期日到場，經核並無民事訴訟法第三百八十
    六條所列各款情事，爰依上訴人之聲請，由其一造辯論而為判決。
二、被上訴人起訴主張伊所有坐落於台北市中山區○○○路○段一五一巷二十八號四
    樓房屋（下簡稱系爭房屋）與上訴人原所有同前號五樓房屋（下簡稱五樓房屋）
    ，為樓下樓上之相鄰關係，因上訴人將其原所有五樓房屋隔成多間套房出租，並
    將後陽台改作成衛浴間，因而導致嚴重漏水，造成被上訴人所有系爭房屋嚴重損
    害，經被上訴人催告，均未獲置理，乃委請相關工程行就受損部分估價，計裝潢
    部分為新台幣（下同）七十萬三千五百元，水電部分為十五萬元，合計為八十五
    萬三千五百元，爰依侵權行為之規定，請求上訴人賠償等語。並聲明上訴駁回（
    原審判令上訴人給付被上訴人一十四萬六千七百元本息，被上訴人就其敗訴部分
    ，未上訴聲明不服，不在本院審理範圍）。
三、上訴人則以被上訴人如認五樓房屋有漏水現象，理應隨時反應，詎被上訴人在系
    爭房屋遭颱風、大雨及其本身建物排水不良所致之水漬長達五、六年後，於長期
    出售乏人問津之際，始提起本件訴訟，顯已罹於時效之規定；系爭房屋所在整體
    為七層樓鋼筋混凝土造之大樓，究竟係何樓層漏水，被上訴人並未舉證證明；且
    歷經兩次大地震後，被上訴人從未維修系爭房屋，依所提照片顯示，系爭房屋水
    漬至少五、六年以上，顯非單純漏水所造成，而上訴人自八十九年間起，即多次
    委託訴外人陳帝春就有關水管、浴、廁污水排水等問題，進行隨時保養及檢修，
    嗣經訴外人陳黃素梅親自前往看屋後，已於九十二年二月間出售並完成過戶及交
    屋手續，可知本件根本未曾發生漏水情形，被上訴人所稱之漏水情況，顯與上訴
    人無關，兩者間無因果關係，原鑑定機關未考量專業技工陳帝春鑑定當天所述內
    容，亦未斟酌颱風、地震等因素，以及現場年久失修，至少已達五、六年以上無
    人居住事實，遽認系爭漏水責任在上訴人，顯有違誤；另鑑定報告不僅曲解事實
    ，並均以推測之詞，系爭房屋餐廳、臥室等部分是否有損害，與五樓房屋無直接
    關係，該漏水修復費用估價單所列餐廳、臥室壁紙費用、均應刪除，而稅捐及管
    理費亦有爭議，不應歸上訴人負擔，至於系爭房屋裝潢，至少五、六年，甚至十
    年之久，原審所認以鑑定價格之四成為扣除折舊之金額，亦明顯偏低等語，資為
    抗辯。並聲明：(一)原判決不利於上訴人部分暨該部分假執行之聲請均廢棄。(二)右
    廢棄部分，被上訴人在第一審之訴及假執行之聲請均駁回。
四、本件系爭房屋與原為上訴人所有之五樓房屋為樓上樓下相鄰關係，以及系爭房屋
    餐廳之天花板有濕漬霉痕、局部壁紙剝落，廚房天花板受潮毀損、美耐板面層局
    部剝離，如原判決附圖所示臥室Ａ（下稱臥室Ａ）平頂及牆面濕漬霉痕、平頂壁
    紙剝落、櫥櫃局部板料發霉腐損、與後陽台平行之牆面流水濕漬霉痕及窗簾木盒
    發霉腐損，如原判決附圖所示臥室Ｂ（下稱臥室Ｂ）牆面濕漬霉痕，平頂壁紙剝
    落、與後陽台平行之牆面及窗台流水濕漬霉痕、窗簾木盒發霉腐損，如原判決附
    圖所示臥室Ｃ（下稱臥室Ｃ）天花板、牆面壁紙濕漬霉痕，儲藏室內牆面及平頂
    溼漬、油漆剝落，後陽台平頂及牆面溼漬、油漆剝落，廚房及後陽台牆面（後陽
    台出入門上方）尚留有當時滲漏水之流水乾漬痕（下簡稱系爭房屋所受損害）等
    情，有卷附財團法人中華營建基金會鑑定報告（見證物外放）可資佐證，且為兩
    造所不爭執（上訴人僅爭執，非其造成損害，詳如下述），自堪信被上訴人此部
    分之主張為真正。
五、按因侵權行為所生之損害賠償請求權，自請求權人知有損害及賠償義務人時起，
    二年間不行使而消滅；自有侵權行為時起，逾十年者亦同。民法第一百九十七條
    第一項定有明文。被上訴人主張係於寄發存證信函（即九十一年六月十三日）之
    十幾天前，始發現有漏水情事（見原審卷第一二二頁），嗣於九十一年八月二日
    提起本件訴訟，自無罹於二年之消滅時效。上訴人以被上訴人在系爭房屋遭颱風
    、大雨及其本身建物排水不良所致之水漬長達五、六年後，於長期出售乏人問津
    之際，始提起本件訴訟云云，並未舉證以實其說，空言主張罹於時效，委無足取
    。
六、被上訴人主張系爭房屋所受損害部分，為上訴人原所有之五樓房屋漏水所致，應
    賠償十四萬六千七百元等語，惟為上訴人所否認，並以前揭情詞置辯。經查：
  (一)按損害賠償之債，以有損害之發生及有責任原因之事實，並二者之間，有相當因
    果關係為成立要件。所謂相當因果關係，謂無此行為，雖必不生此種損害，有此
    行為，通常即足生此種損害者，為有相當因果關係；如無此行為，必不生此種損
    害，有此行為，通常亦不生此種損害者，即為無相當因果關係。此有最高法院八
    十年度台上字第一七七三號判決可參。
  (二)上訴人自陳因將五樓房屋部分作出租使用，曾有增設浴廁情形，而證人陳帝春於
    原審亦到庭證稱五樓房屋之浴廁原有約十間等語（見原審卷第一二四頁），經原
    審委請財團法人中華營建基金會履勘現場鑑定，就資料研判及分析：系爭房屋平
    頂各滲漏水位置僅在南邊後半段出現，為沿著後面外牆中心線內、外兩側成帶狀
    分布，外側為廚房、後陽台及臥室Ｃ之儲藏室，內側則為餐廳、臥室Ａ、臥室Ｂ
    及臥室Ｃ；越靠近後面外牆中心線漏水越嚴重，其中又以臥室Ａ及臥室Ｂ最為嚴
    重。五樓房屋於上訴人居住時後陽台地坪有墊高，內埋設有排水管等，此應為五
    樓所屬增設浴廁之污水排水水平幹管，裝置時會因管線增設太長造成洩水坡度不
    夠，將導致管路中間局部積水，甚至固體物易沈殿造成管路阻塞，若中間積水部
    分之管線有裂痕或接頭施工不良，必產生五樓底板滲漏水現象；當在改建過程中
    若因拆除原有地坪材料時施工不慎造成五樓ＲＣ樓板龜裂，且經過附近之浴廁污
    水排水幹管（水平幹管）有嚴重滲漏水，則將從五樓底板（即系爭房屋平頂ＲＣ
    樓板）龜裂處大量滲漏出污水。系爭房屋平頂滲漏水現象，以臥室Ａ及臥室Ｂ最
    為嚴重，且此處大量滲漏出之污水，應係五樓增設馬桶糞管污水水平幹管所滲漏
    出之污水為最主要；其餘各室處則為五樓增設浴室污水排水水平幹管所滲漏出之
    污水，其中又以廚房及後陽台較嚴重，二處牆面尚留有當時滲漏水之流水乾漬痕
    。鑑定結果：系爭房屋之漏水原因，依四樓室內、室外各種現場狀況及平頂、天
    花板之漏水情形，應為五樓所屬靠近後陽台之浴廁污水排水幹管（水平幹管）嚴
    重滲漏水，從五樓底板（即四樓平頂ＲＣ樓板）龜裂處大量滲漏出所致，有卷附
    鑑定報告（見證物外放）可憑，上訴人雖以原鑑定機關未考量專業技工陳帝春於
    鑑定當天所述內容，亦未斟酌颱風、地震等因素，以及現場年久失修，至少已達
    五、六年以上無人居住事實；另鑑定報告不僅曲解事實，並均以推測之詞云云，
    惟經證人即本件鑑定人郭汝炘建築師於本院到庭證述：「（鑑定報告第三管線漏
    水現象請說明？為何用『若』？）有問過水電工陳帝春，污水排水管有墊高，若
    一般自來水漏水雖會發霉，但不會係深綠色，因為水的顏色係綠色，鑑定認為係
    五樓後陽台污水排水管漏水，污水排水管係四英吋管子，而且一定要有坡度，因
    為坡度不夠，所以馬桶沖水時，會在管線中段造成積水」、「（漏水有無可能是
    年久失修或颱風來襲本身排水管的問題？）四樓有改明管走後陽台的樓板下方，
    而漏水係在四樓的頂板（ＲＣ樓板）下面，若四樓明管漏水用肉眼就可以看出」
    、「（上訴人說增設浴廁有改成明管為何會有漏水現象？）判斷它係冷熱水的明
    管，而非馬桶污水管的明管，馬桶污水管係走後陽台」、「（有無可能係改建過
    程拆除地坪施工不慎而造成ＲＣ樓板龜裂？）因為改成小套房地坪和隔牆都會變
    ，若原來室內地坪有裂痕，而不是長期漏水現象也不會造成，所以主要係因為污
    水排水管漏水所造成的」等語（見本院卷第四三至四四頁），足認上訴人於五樓
    房屋增設浴廁，變更原有排水位置（排水管坡度不足）及排水量（較原排水量為
    大）之行為，為造成系爭房屋滲漏水之主要原因，故系爭房屋所受損害與上訴人
    增設浴廁行為間有因果關係，被上訴人主張應屬可採。又系爭房屋損害之原因既
    為五樓房屋排水管漏水所致，與系爭房屋是否有人居住或注意修繕無關（縱注意
    修繕，被上訴人不可能修繕上訴人漏水之排水管）。另五樓房屋漏水為後陽台地
    坪中埋設之排水管漏水所致，是上訴人縱有請訴外人陳帝春就房屋之水電定期保
    養修繕，亦不能以此遽認五樓房屋排水管無漏水可能。至於上訴人抗辯其早於九
    十二年二月間將五樓房屋出售與訴外人陳黃素梅，有土地及建物登記簿謄本影本
    （見原審卷第五九至六○頁）可參，可知五樓房屋並無漏水問題，否則陳黃素梅
    豈會未發現並買屋云云，惟漏水之排水管係埋設於五樓地坪中，且係下漏至系爭
    房屋造成損害，縱訴外人陳黃素梅有親自前往看屋（五樓房屋），亦無法知悉漏
    水情事。上訴人前揭所辯，均非可採。
  (三)按不法毀損他人之物者，應向被害人賠償其物因毀損所減少之價額，民法第一百
    九十六條定有明文，又按依民法第一百九十六條請求賠償物被毀損所減少之價額
    ，得以修復費用為估定之標準，但以必要者為限（例如：修理材料以新品換舊品
    ，應予折舊）（最高法院七十七年度第九次民事庭會議決議參照）。經查，系爭
    房屋所受損害回復原狀所需費用，經原審委請財團法人中華營建基金會估價結果
    ，為二十七萬一千九百元，有鑑定報告附件六之二估價單（見證物外放）足參；
    惟前開鑑定報告估價單中第五項「其它項目」二萬七千四百零一元部分，並無具
    體內容，難認為修繕必要費用，應予剔除；另被上訴人修繕系爭房屋，依社會常
    情均委請他人代勞，如為此開立發票支付稅金及由他人管理工人工作、材料購買
    ，亦屬必要費用，故估價項目中第六項「廢棄物搬運費」、第七項「稅捐及管理
    費」、另因漏水造成天花板夾板、地板、牆面壁紙等之損壞，而需以拆除重製，
    均屬必要，上訴人抗辯此部分費用總計十四萬一千四百九十八元應刪除（見本院
    卷第二十一頁）云云，委無足採；又系爭房屋曾經多次裝潢，最近一次更換壁紙
    等之時間距此次損害發生時已有三、四年，為被上訴人所自承（見原審卷第一二
    二頁），故前開鑑定之金額應扣除折舊，而系爭房屋損壞之天花板、壁紙等裝潢
    附屬於房屋，可用年限甚長，參之前揭鑑定報告之附圖照片所示，應認尚有六成
    新，核以鑑定價格之四成為扣除折舊之金額為適當。依此計算，被上訴人請求上
    訴人給付回復原狀之費用十四萬六千七百元，為有理由（計算式：二七一九○○
    元－二七四○一元）×六○％＝一四六七○○元）。
七、綜上所述，被上訴人依侵權行為法律關係，請求上訴人賠償系爭房屋所受損害，
    自屬有據，經參酌鑑定報告估算修繕費用之金額，及系爭房屋損壞之裝潢尚有六
    成新，予以扣除折舊後，被上訴人請求上訴人賠償十四萬六千七百元及自起訴狀
    繕本送達之翌日（即九十一年八月十七日）起至清償日止，按年息百分之五計算
    之遲延利息，洵屬正當，應予准許。原審判命上訴人給付，並為假執行之宣告，
    核無違誤，上訴意旨執陳詞指摘原判決不當，求予廢棄，為無理由，應駁回其上
    訴。
八、兩造其餘之攻擊或防禦方法，及未經援用之證據，經本院斟酌後，認均不足以影
    響本判決之結果，自無一一詳予論駁之必要，附予敘明。
九、據上論結，本件上訴為無理由，依民事訴訟法第四百四十九條第一項、第四百六
    十三條、第三百八十五條第一項前段、第七十八條，判決如主文。
中　　　華　　　民　　　國　　九十三　　年　　　八　　　月　　  十  　　日
                                民事第十五庭
                                    審判長法  官  劉　靜　嫻
                                          法  官  吳　光　釗
                                          法  官  李　錦　美
正本係照原本作成。
不得上訴。
中　　　華　　　民　　　國　　九十三　　年　　　八　　　月　　  十一  　日
　　　　　　　　　　　　　　　　　　　　　書記官  明　祖　全
